【裁判字號】    98,再易,12
【裁判日期】    980225
【裁判案由】    土地所有權移轉登記等
【裁判全文】
臺灣高等法院民事判決                  98年度再易字第12號
再審  原告  丁○○
            庚○○
            乙○○
            丙○○
            甲○○
再審  被告  戊○○
            己○○
上列當事人間請求土地所有權移轉登記等事件，上訴人對於中華
民國97年12月9日本院97年度上易字第465號及97年4月14日臺灣
基隆地方法院96年度訴字第501號確定判決，提起再審之訴，本
院判決如下：
    主      文
再審之訴駁回。
再審訴訟費用由再審原告負擔。
    事實及理由
一、按再審之訴顯無再審理由者，得不經言詞辯論，以判決駁回
    之，民事訟訴訟法第502條第2項定有明文。
二、再審原告起訴主張略以：(一)依再證二「土地賣渡證書」、再
    證五土地登記謄本、再證一「杜賣證書」，足證戊○○為出
    賣人，原確定判決未探求當事人真意，認定戊○○非出賣人
    ，適用法規顯有錯誤，且有重要證據未審酌之違法；(二)證人
    郭朝慶於民國（下同）97年3月12日證詞、證人吳新將於97
    年3月31日證詞，足證戊○○為出賣人，原確定判決認定該
    證人與本件有利害關係，未依證據法則取捨證據，適用法規
    顯有錯誤；(三)依再證一「杜賣證書」、再證二「土地賣度證
    書」、再證四「賣渡證書」、郭朝慶、吳新將及證人簡松露
    證詞，足證原確定判決引用其中顯然為土地應有部分買賣之
    記載之文件，卻又認係特定部分之買賣，顯違證據法則；(四)
    原確定判決理由書五第13行「參以系爭土地共有人甚多‧‧
    ‧非應有部分之買賣」，其判斷違反經驗及論理法則，且再
    證五之重要證物漏未審酌；(五)原確定判決認「系爭買賣契約
    乃特定部分之買賣，並非應有部分之買賣，又上訴人所執之
    上開契約均屬無效」，顯違最高法院57年台上字第2387號判
    例、69年度台上字第3836號判決意旨，顯然違背法令，且係
    重要證據漏未審酌；(六)本件前後二次買賣，均約定將來得過
    戶時辦理過戶，於土地法第30條刪除後，再審原告即依約請
    求再審被告辦理移轉登記，並於90年聲請調解，再審被告從
    未主張契約無效，另郭朝慶、吳新將、簡松露之證詞足證兩
    造確有約定嗣後得辦理移轉登記時再為移轉登記，原確定判
    決認系爭契約無效，其適用法規顯有錯誤，基此提起再審之
    訴，求為判決：(一)再審被告應將附表一所示土地之應有部分
    ，辦理所有權移轉登記予再審原告等。
    (二)再審被告應給付再審原告等如附表二所示之金額，暨自前
    審起訴狀繕本送達翌日起至清償日止，按年息5%計算之利息
    。(三)請准再審原告提供現金或等值之銀行可轉讓定期存款單
    或其他有價證券為擔保宣告假執行等語。
三、再審被告方面：本件未行言詞辯論，故無再審被告之聲明及
    陳述可記載。
四、關於原確定判決有無適用法規顯有錯誤部分：
  (一)按民事訴訟法第496條第1項第1款所謂適用法規顯有錯誤者
    ，係指確定判決所適用之法規顯然不合於法律規定，或與司
    法院現尚有效及大法官會議之解釋，或最高法院尚有效之判
    例顯然違反，及確定判決消極的不適用法規，顯然影響裁判
    者而言（最高法院60年台再字第170號判例及司法院大法官
    會議釋字第177號解釋參照）。又所謂適用法規顯有錯誤者
    ，不包括漏未斟酌證據、認定事實錯誤、取捨證據失當、判
    決不備理由及在學說上諸說併存致發生法律上見解歧異等情
    形之情形在內（最高法院63年台上字第880號判例、90年台
    再字第27號判決參照）。
  (二)經查，再審原告主張依再證二「土地賣渡證書」、再證五土
    地登記謄本、再證一「杜賣證書」、郭朝慶、吳新將等人證
    詞，足證戊○○為出賣人，及系爭買賣為應有部分之買賣，
    原確定判決不為此認定，反認定再審原告所持系爭契約為無
    效，有漏未審酌重要證據之違法，且違民法第98條及未依證
    據法則取捨證據，及違反最高法院57年台上字第2387號判例
    、69年度台上字第3836號判決意旨，而有適用法規顯有錯誤
    云云；經核均屬就前訴訟程序認定事實職權之行使所為之指
    摘，依前開說明，非屬原確定判決有民事訴訟法第496條第1
    款規定適用法規顯有錯誤之再審事由。是以，原確定判決既
    認本件戊○○非系爭買賣契約之出賣人，及系爭買賣乃特定
    部分之買賣，並非應有部分之買賣，及再審被告所執之系爭
    買賣契約均屬無效，即無違反民法第98條、最高法院57年台
    上字第2387號判例、69年度台上字第3836號裁判意旨之情事
    。依上所述，再審原告主張原確定判決有民事訴訟法第496
    條第1項第1款之再審事由，應屬無據。
五、關於原確定判決有無漏未斟酌足影響於判決之重要證物部分
    ：
  (一)按民事訴訟法第497條所謂就足影響判決之重要證物漏未斟
    酌，係指足以影響判決基礎之重要證物，雖在前訴訟程序業
    已提出然未經確定判決加以斟酌者而言。或則忽視當事人聲
    明之證據而不予調查，或則就依聲請或依職權調查之證據未
    為判斷均不失為漏未斟酌，且以該證物足以動搖原定判決基
    礎者為限。若於判決理由項下說明無調查之必要，或縱經斟
    酌亦不足影響判決基礎之意見，即與漏未斟酌有間，不得據
    為本條所定之再審理由。
  (二)經查，再審原告主張原確定判決有漏未審酌足以影響判決結
    果之再證五及再證七、八之違法云云，惟查，原確定判決理
    由欄八已載明「本件事證已明，兩造其餘攻擊防禦方法及未
    經援用之證據，已無論究之必要，併此敘明。」（見本院卷
    第82頁）。是本件並無漏未斟酌上開重要證物之情事，況再
    審原告所提再證五為系爭土地登記謄本（見本院卷第19-52
    頁），而再證七、八為再審原告丁○○與再審被告戊○○等
    人之調解不成立證明書（見本院卷第63-64、65頁），僅能
    證明土地登記情形及彼等曾經調解而不成立，是上開證物縱
    經斟酌，再審原告亦不能受較有利益之裁判，再審原告仍執
    前詞指摘原確定判決有民事訴訟法第497條之再審事由，並
    無足取。
六、綜上，原確定判決並無再審原告所指民事訴訟法第496條第1
    項第1款及第497條之再審事由，是再審原告提起本件再審之
    訴，顯無理由，爰不經言詞辯論，逕以判決駁回之。
七、據上論結，本件再審之訴為無理由，依民事訴訟法第502條
    第2項、第78條、第85條第1項前段判決如主文。
中    華    民    國    98    年    2     月    25    日
                    民事第八庭
                        審判長法  官  劉勝吉
                              法  官  鄭威莉
                              法  官  滕允潔
正本係照原本作成。
不得上訴。
中    華    民    國    98    年    3     月    2     日
                              書記官  鐘秀娥


司法院資訊處製作；財團法人民間司法改革基金會備份。
